【裁判字號】    94,上訴,2154
【裁判日期】    950929
【裁判案由】    政府採購法
【裁判全文】
臺灣高等法院刑事判決                94年度上訴字第2154號
上  訴  人  臺灣新竹地方法院檢察署檢察官
被      告  丙○○
                    原住桃園縣觀音鄉崙坪村崙坪170之11號
            乙○○
            戊○○
上  一  人
選任辯護人  徐原本律師
上列上訴人因被告違反政府採購法案件，不服臺灣新竹地方法院
九十三年度訴字第一二三號，中華民國九十四年五月九日第一審
判決（起訴案號：臺灣新竹地方法院檢察署九十二年度偵字第六
九０號；移送併案部分：九十三年度偵字第七八三號），提起上
訴，本院判決如下：
    主  文
原判決關於丙○○、戊○○部分撤銷。
丙○○、戊○○共同以詐術使開標發生不正確結果未遂，丙○○
處有期徒刑陸月、戊○○處有期徒刑伍月，如易科罰金，均以銀
元參佰元即新台幣玖佰元折算壹日。
其餘上訴駁回。
    事  實
一、丙○○為大勝雄營造有限公司（下稱大勝雄公司）之股東兼
    工地主任，戊○○為立亞營造工程有限公司（下稱立亞公司
    ）工地主任，丙○○之父丁○○（經原審通緝中）則為祥賀
    營造有限公司（下稱祥賀公司）工地主任，丙○○與丁○○
    為使大勝雄公司標得臺灣電力公司新桃供電區營運處（下稱
    新桃供電區營運處）辦理之「中壢～大園線電力電纜管路工
    程」公開招標案，竟與戊○○共同基於以詐術使開標發生不
    正確結果之犯意聯絡，三人商議由丁○○以祥賀公司名義、
    戊○○以立亞公司名義參與陪標，先於民國九十一年八月二
    十六日下午三時二十分許，由丙○○在新竹國際商業銀行（
    下稱新竹商銀）營業部，自大勝雄公司設於該銀行帳號4653
    ─614151號帳戶中提款新台幣（下同）二十二萬元，以之向
    該銀行營業部換取支票號碼分別為AA0000000（ 面額十萬元
    ）、AA0000000（面額十萬元）、AA0000000（面額二萬元）
    之支票三張，其中AA0000000號支票當場交付丁○○，而AA0
    000000號支票則交付戊○○，繼而於九十一年八月二十六日
    下午四時三十分，由丙○○持AA0000000 至新桃供電區營運
    處遞交大勝雄公司投標綜合封，再於同日下午四時五十分，
    由丁○○至新桃供電區營運處遞交祥賀公司投標綜合封，復
    於同日下午五時，由戊○○至新桃供電區營運處遞交立亞公
    司投標綜合封，且以前述三張支票充作大勝雄公司、祥賀公
    司、立亞公司參與投標之押標金，製造競爭之假象，俾使大
    勝雄公司順利得標。嗣於九十一年八月二十七日上午十時開
    標時，經新桃供電區營運處承辦工程招標業務之職員劉淑靜
    發覺參與投標之三家廠商押標金支票連號，認有圍標之虞而
    停止開標程序，丙○○、戊○○與丁○○三人始未得逞。
二、案經法務部調查局新竹調查站移送台灣新竹地方法院檢察署
    檢察官偵查起訴。
    理  由
甲、有罪部分：
一、訊據被告戊○○矢口否認上揭犯行，辯稱：是丁○○叫我證
    件給他當保證，其他我都不知道云云。經查：
  (一)被告丙○○與同案被告丁○○至新竹商銀自大勝雄公司帳戶
    中提款換取受款人均為新桃供電區營運處，支票號碼分別為
    AA0000000（面額十萬元）、AA0000000（面額十萬元）、AA
    0000000（面額二萬元）之支票三張之事實 ，業據被告丙○○供認在卷（詳調查卷第三二頁），並有取款憑條三張、轉
    帳收入傳票一張、提款錄影帶翻拍照片一張、支票三張等影
    本在卷（見調查卷第七五至七八頁、第八一頁、第一一五頁
    ）。
  (二)本件「中壢～大園線電力電纜管路工程」，大勝雄公司、祥
    賀公司之投標資料係被告丙○○所填寫，立亞公司之投標資
    料係被告戊○○所填寫，分別為被告丙○○、戊○○所陳明
    （詳原審卷第一四一至一四二頁、第一八二至一八三頁）。
    再被告丙○○代表大勝雄公司參加開標乙節，亦據被告丙○○於原審供明在卷（詳原審卷第一三三頁）。又大勝雄公司
    係於九十一年八月二十六日下午四時三十分以新竹商銀AA00
    00000號支票（面額十萬元 ）為押標金至新桃供電區營運處
    遞交投標綜合封，祥賀公司則於九十一年八月二十六日下午
    四時五十分以新竹商銀AA0000000號支票（面額二萬元 ）及
    彰化銀行南投分行KB0000000號支票（面額八萬元 ）為押標
    金至新桃供電區營運處遞交投標綜合封，立亞公司係於九十
    一年八月二十六日下午五時以新竹商銀 AA0000000號支票（
    面額十萬元）為押標金至新桃供電區營運處遞交投標綜合封
    ，嗣於九十一年八月二十七日第一次開標時，僅有大勝雄公
    司、祥賀公司、立亞公司三家廠商投標，惟因押標金支票有
    連號情形，遂廢標不予開標等情，業據證人劉淑靜即台灣電
    力公司招標業務承辦員證述綦詳（詳調查卷第六四至七四頁
    、偵字第六九０號卷第八頁），並有台灣電力公司九十一年
    八月二十七日開標紀錄一份、投標廠商證件影本及押標金紀
    錄表三份、中文公開招標公告資料一份、投標廠商聲明書範
    本三份、標單封三份、證件封三份、綜合封三份等在卷可稽
    （見調查卷第九四、九六至九九、一０一至一一二頁）。
  (三)大勝雄公司登記負責人為楊陳秀娥、祥賀公司登記負責人為
    曾舒郁、立亞公司登記負責人為甲○○，此有公司基本資料
    查詢三份在卷可考（見調查卷第一一六至至一一八頁）。再
    大勝雄公司設立時係證人楊陳秀娥委請同案被告丁○○辦理
    並至新竹商銀開立公司帳戶，證人楊陳秀娥並不清楚公司帳
    號為何，亦不負責大勝雄公司之業務或帳務，投標之事均是
    丁○○、丙○○父子在處理，證人楊陳秀娥並不知情一節，
    業據證人楊陳秀娥供述在案（詳調查卷第三六至四一頁）；
    且大勝雄公司之實際負責人係同案被告丁○○，大勝雄公司
    有關薪資、工程款等資金部分係丁○○負責管理一節，亦經
    被告丙○○、乙○○供述在卷（詳原審卷第一四六頁、第一
    五一頁、第一八二頁）。又丁○○持有祥賀公司證件印章，
    平日祥賀公司所承包之台電工程都是由丁○○施作，但祥賀
    公司並未授權丁○○以祥賀公司名義投標本件「中壢～大園
    線電力電纜管路工程」一節，亦據證人曾舒郁證述在卷（詳
    調查卷第四二至四七頁）。另被告戊○○曾獲立亞公司授權
    可投標台電工程等情，則為證人甲○○證述在卷（詳偵字第
    六九０號卷第十八至十九頁）。
  (四)被告戊○○迭於原審認罪係丁○○找其陪標（詳原審卷第五
    三頁、七三頁）。
  (五)綜上，依被告丙○○上揭所供，可見係由其陪同其父丁○○
    至新竹商銀自大勝雄公司帳戶中提款換取受款人均為新桃供
    電區營運處之支票三張，並由被告丙○○填寫大勝雄公司、
    祥賀公司之投標資料，且由被告丙○○代表大勝雄公司參加
    開標；再加以同案被告丁○○始終並不否認本件祥賀公司之
    投標係其利用持有祥賀公司印章之便所為，並參照證人楊陳
    秀娥、曾舒郁之證述，足認同案被告丁○○確為大勝雄公司
    之實際負責人，並因擔任祥賀公司工地主任持有證件印章之
    便，而使用祥賀公司名義投標本件工程，是本件大勝雄公司
    、祥賀公司之投標應係同案被告丁○○、被告丙○○父子所
    為。又依被告戊○○上揭供述，並參酌證人甲○○之證詞，
    顯見立亞公司之投標則係被告戊○○與同案被告丁○○所為
    ，亦堪認定。另依上揭三張支票係屬連號，且均寫上受款人
    為新桃供電區營運處，可見此三張支票一開如即係供本件投
    標之用。復觀上揭三份投標綜合封遞交之時間緊接，並參諸
    被告戊○○於原審供認係陪標等情，顯見上揭投標，係由被
    告丙○○、戊○○與丁○○共同謀議，以陪標方式製造公開
    競標之假象，利用此圍標方式意圖標得上揭工程。至被告戊○○上揭所辯，要屬飾卸之詞，不足採信。
  (六)本件事證明確，被告丙○○、戊○○之犯行，足堪認定，自
    應依法論科。
二、核被告丙○○、戊○○所為，均係犯政府採購法第八十七條
    第六項、第三項之以詐術使開標發生不正確結果之未遂罪。
    被告等已著手犯罪行為之實行而不遂，為未遂犯，依刑法第
    二條第一項規定，適用修正前第二十六條前段規定減輕其刑
    。被告丙○○、戊○○與丁○○間，有犯意聯絡及行為分擔
    ，均應論以共同正犯。原審未予詳查，遽為被告丙○○、戊○○無罪之判決，自有未當。檢察官就此部分上訴指摘原審
    判決不當，請求撤銷改判為有理由，自應由本院就原審判決
    關於被告丙○○、戊○○部分撤銷改判。爰審被告丙○○、
    戊○○二人犯罪之動機、手段、犯後被告戊○○曾一度認罪
    、被告丙○○則矢口犯行之犯後態度，以及本件犯行尚未得
    逞等一切情狀，分別量處如主文第二項所示之刑，並諭知易
    科罰金折算標準。按被告於犯罪時之刑法第四十一條第一項
    前段規定：犯最重本刑為五年以下有期徒刑以下之刑之罪，
    而受六個月以下有期徒刑或拘役之宣告，因身體、教育、職
    業、家庭之關係或其他正當事由，執行顯有困難者，得以一
    元以上三元以下折算一日，易科罰金。再被告行為時之易科
    罰金折算標準，修正前罰金罰鍰提高標準條例第二條前段（
    現已刪除）規定，就其原定數額提高為一百倍折算一日，則
    本件被告行為時之易科罰金折算標準，應以銀元三百元折算
    一日，經折算為新臺幣後，應以新臺幣九百元折算為一日。
    惟九十五年七月一日修正公布施行之刑法第四十一條第一項
    前段則規定：犯最重本刑為五年以下有期徒刑以下之刑之罪
    ，而受六個月以下有期徒刑或拘役之宣告者，得以新臺幣一
    千元、二千元或三千元折算一日，易科罰金。比較修正前後
    之易科罰金折算標準，以九十五年七月一日修正公布施行前
    之規定，較有利於被告，則應依刑法第二條第一項前段，適
    用修正前刑法第四十一條第一項前段規定，定其折算標準如
    主文第二項所示。
乙、無罪部分：
一、公訴意旨略以：
    被告乙○○為大勝雄公司之股東兼工地主任，其與被告丙○○、戊○○及丁○○間，共同基於以詐術使開標發生不正確
    結果之犯意聯絡，並由被告丙○○將上揭 AA0000000號支票
    交給被告乙○○，被告乙○○乃於九十一年八月二十六日下
    午四時三十分，至新桃供電區營運處遞交大勝雄公司投標綜
    合封，因認被告乙○○亦涉有政府採購法第八十七條第六項
    、第三項之以詐術使開標發生不正確結果未遂罪嫌。
二、被告乙○○堅詞否認上揭犯行，辯稱：伊是大勝雄公司工地
    主任，伊從頭到尾沒有接觸投標事宜等語。
三、經查被告乙○○雖在調查站偵訊、檢察官偵訊、原審準備程
    序時供稱：本件大勝雄公司之投標係伊利用職務之便挪用丙○○所交付大勝雄公司承包台電另一工程履約保證金支票作
    為押標金支票、盜用大勝雄公司大小章後以大勝雄公司名義
    投標，事後才告訴丙○○云云（詳調查卷第一至九頁、偵字
    第六九０號卷第八至九頁、原審卷第三一頁）。然本件大勝
    雄公司投標之押標金支票係與另二家公司即祥賀公司、立亞
    公司之押標金支票連號，業如前述，且被告丙○○與同案被
    告丁○○所換取之三張支票其中二張面額各十萬元支票即係
    為了作為丁○○、丙○○父子所經營之大勝雄公司與借牌之
    祥賀公司投標本件工程所用之押標金一節，為被告丙○○所
    供述在卷（詳原審卷第一五０頁），參以被告乙○○僅單純
    受僱於大勝雄公司，實難想像有何動機利用職務之便挪用其
    他工程保證金為大勝雄公司投標本件工程！況被告丙○○並
    未將本件大勝雄公司參與投標之押標金支票交付被告乙○○
    ，亦據被告丙○○供述在卷。是被告乙○○於調查站偵訊、
    檢察官偵訊、原審準備程序時所稱本件大勝雄公司之投標係
    其所為，押標金支票係挪用丙○○所交付之大勝雄公司另一
    工程履約保證金支票云云，顯非事實，自難以採信。復以同
    案被告丁○○既係大勝雄公司之實際負責人，又為祥賀公司
    之工地主任，持有祥賀公司之證件印章，施作祥賀公司所承
    包之台電工程，本件祥賀公司之投標為其所為，並向被告戊○○借用立亞公司名義投標，已詳如前述，顯見同案被告丁○○於本件三家公司之投標行為間係居於意思決定、最後執
    行之重要地位，被告乙○○於原審審理時所稱之前所為有以
    大勝雄公司名義投標之供詞，係因斯時仍在大勝雄公司任職
    ，應同案被告丁○○要求之辯解，即有可能而堪採信，足認
    本件投標事宜均與被告乙○○無關。此外復查無其他積極之
    證據證明被告乙○○有公訴人所指違反政府採購法犯行。是
    被告乙○○被訴之犯罪事實要屬不能證明。
四、原審以不能證明被告乙○○犯罪，而諭知被告乙○○無罪，
    核無不合。檢察官上訴指摘原審判決不當，請求就被告乙○○部分撤銷改判，為無理由，應予駁回。
丙、被告丙○○、乙○○經合法傳喚，無正當理由不到庭，爰不
    待其陳述，逕行判決，併此敘明。
據上論斷，應依刑事訴訟法第三百六十九條第一項前段、第三百
六十八條、第三百七十一條、第三百六十四條、第二百九十九條
第一項前段，政府採購法第八十七條第六項、第三項，刑法第十
一條前段、第二條第一項、第二十八條、第二十六條第一項（修
正前）、第四十一條第一項（修正前），現行法規所定貨幣單位
折算新台幣條例第二條，判決如主文。
本案經檢察官呂文忠到庭執行職務。
中    華    民    國    95    年    9    月    29     日
                  刑事第十九庭  審判長法  官  宋  祺
                                      法  官  蔡明宏
                                      法  官  陳憲裕
以上正本證明與原本無異。
如不服本判決，應於收受送達後十日內向本院提出上訴書狀，其
未敘述上訴之理由者並得於提起上訴後十日內向本院補提理由書
（均須按他造當事人之人數附繕本）。
                                      書記官  劉育妃
中    華    民    國    95    年    10   月    3      日
附錄：本案論罪科刑法條全文
政府採購法第八十七條：
意圖使廠商不為投標、違反其本意投標，或使得標廠商放棄得標
、得標後轉包或分包，而施強暴、脅迫、藥劑或催眠術者，處1
年以上7 年以下有期徒刑，得併科新臺幣3百萬元以下罰金。
犯前項之罪，因而致人於死者，處無期徒刑或 7 年以上有期徒刑
；致重傷者，處3年以上10年以下有期徒刑，各得併科新臺幣3百
萬元以下罰金。
以詐術或其他非法之方法，使廠商無法投標或開標發生不正確結
果者，處5年以下有期徒刑，得併科新臺幣1百萬元以下罰金。
意圖影響決標價格或獲取不當利益，而以契約、協議或其他方式
之合意，使廠商不為投標或不為價格之競爭者，處6月以上5 年
以下有期徒刑，得併科新臺幣1百萬元以下罰金。
意圖影響採購結果或獲取不當利益，而借用他人名義或證件投標
者，處3年以下有期徒刑，得併科新臺幣1百萬元以下罰金。
容許他人借用本人名義或證件參加投標者，亦同。
第 1 項、第 3 項及第 4 項之未遂犯罰之。


司法院資訊處製作；財團法人民間司法改革基金會備份。
